---
output: github_document
---

<!-- README.md is generated from README.Rmd. Please edit that file -->

```{r, include = FALSE}
knitr::opts_chunk$set(
  collapse = TRUE,
  message = FALSE,
  error = FALSE,
  warning = FALSE,
  eval=FALSE,
  comment = "#>"
)
```

# X~CO2~ E SIF NA AMAZÔNIA LEGAL: UMA ANÁLISE ESPAÇO-TEMPORAL COM APRENDIZADO DE MÁQUINA
## 👨‍🔬 Autores

-   **Gabriela Pereira da Cruz**\
    Graduanda em Engenharia Agronômica - FCAV/Unesp\
    Email: [gabriela.p.cruz\@unesp.br](mailto:gabriela.p.cruz@unesp.br)


-   **Prof. Dr. Alan Rodrigo Panosso**\
    Coorientador — Departamento de Ciências Exatas - FCAV/Unesp\
    Email: [alan.panosso\@unesp.br](mailto:alan.panosso@unesp.br)

## 📁 Etapas do Projeto

### ⬇️ Aquisição dos dados brutos

 - **Aquisição e download dos dados brutos** 
[OCO-2 e OCO-3](https://disc.gsfc.nasa.gov):
   
    
    
### 🔗 Links para Download dos dados compilados:

| Dados Processados Para Download
| :---: 
| [data-set-xco2-amazon.rds](https://drive.google.com/file/d/1DYmiwn7E2QOcy8yiued1pF6Aw9XKoA-z/view?usp=sharing)  ⬇️  
| [data-set-sif.rds](https://drive.google.com/file/d/1Tvy4T2O3YwY9sQwvHnDD3sZWkoqvwZbw/view?usp=sharing)  ⬇️ 


Formato dos arquivos:

 > .rds (formato nativo do R para carregamento rápido)
 
 > salve os arquivos na pasta `data` do projeto
 
### 🧹 Preparação de dados

```{r}
library(tidyverse)
library(geobr)
```


#### Carregando os polígonos do Brasil

Carregando os polígonos para o Brasil e para a Amazônia Legal

```{r}
country_br <- geobr::read_country(showProgress = FALSE)
amazon <- geobr::read_amazon(showProgress = FALSE)
```


Vizualizando o mapa da amazônia legal
```{r}
amazon |> 
  ggplot() +
  geom_sf(fill="green4") +
  theme_bw()
```


#### Carregando os dados

Carregando os dados criando variáveis temporais a partir da coluna `time` do data set original.

```{r}
tictoc::tic()
data_set_xco2 <- readr::read_rds("data/data-set-xco2-br.rds") |> 
  dplyr::mutate(
    time = lubridate::as_datetime(time, tz = "America/Sao_Paulo"),
    year = lubridate::year(time),
    month = lubridate::month(time),
    day = lubridate::day(time),
  )
tictoc::toc()
```


Resumo rápido do banco de dados
```{r}
dplyr::glimpse(data_set_xco2)
```

Resumo Completo do Banco de dados

```{r}
skimr::skim(data_set_xco2)
```




```{r}
amazon |> 
  ggplot() +
  geom_sf(fill="green4") +
  theme_bw() +
  geom_point(data=data_set_xco2 |> 
  filter(year == 2020,
         flag_norte|flag_centroeste|flag_nordeste) |> 
  sample_n(1000), aes(longitude,latitude))
```

### Filtrar o banco dados para amazônia ligal

Extraindo os polígonos da amazônia e salvando as respectivas coordenadas x - logitude e y - latitude, para posteriormente ser utilizada na função de classificação de pontos.
```{r}
pol_amazon <- amazon$geom[[1]] |> as.matrix()
pol_amazon_x <- pol_amazon[,1]
pol_amazon_y <- pol_amazon[,2]
# plot(pol_amazon_x,pol_amazon_y)
```

Criando a flag_amazon para posterior filtragem do banco de dados e salvando essa nova versão na pasta data.

```{r}
# tictoc::tic()
# data_set_xco2_amazon <- data_set_xco2 |>
#   filter(flag_norte|flag_centroeste|flag_nordeste) |>
#   mutate(
#     flag_amazon = sp::point.in.polygon(longitude,latitude,
#                                        pol.x = pol_amazon_x,
#                                        pol.y = pol_amazon_y)
#   )
# tictoc::toc()
# data_set_xco2_amazon$flag_amazon |> unique()
# write_rds(data_set_xco2_amazon |> 
#             filter(flag_amazon == 1),"data/data-set-xco2-amazon.rds")
```



Lendo o data set amazon

```{r}
data_set_xco2_amazon <- read_rds("data/data-set-xco2-amazon.rds")

amazon |> 
  ggplot() +
  geom_sf(fill="green4") +
  theme_bw() +
  geom_point(data=data_set_xco2_amazon |> 
  filter(year == 2024,
         flag_amazon == 1) |> 
  sample_n(1000), aes(longitude,latitude))
```



```{r}
amazon |> 
  ggplot() +
  geom_sf(fill="green4") +
  theme_bw() +
  geom_point(data=data_set_xco2 |> 
  filter(year == 2020,
         flag_norte|flag_centroeste|flag_nordeste) |> 
  sample_n(1000), aes(longitude,latitude))
```

### Ajustar para SIF

```{r}
data_set_sif <- readr::read_rds("data/data-set-sif-filter.rds")
dplyr::glimpse(data_set_sif)
```



