---
output: github_document
---

<!-- README.md is generated from README.Rmd. Please edit that file -->

```{r, include = FALSE}
knitr::opts_chunk$set(
  collapse = TRUE,
  message = FALSE,
  error = FALSE,
  warning = FALSE,
  eval=TRUE,
  comment = "#>"
)
```

# X~CO2~ E SIF NA AMAZÔNIA LEGAL: UMA ANÁLISE ESPAÇO-TEMPORAL COM APRENDIZADO DE MÁQUINA
## 👩‍🔬 Autores

-   **Gabriela Pereira da Cruz**\
    Graduanda em Engenharia Agronômica - FCAV/Unesp\
    Email: [gabriela.p.cruz\@unesp.br](mailto:gabriela.p.cruz@unesp.br)

-   **Prof. Dr. Alan Rodrigo Panosso**\
    Coorientador — Departamento de Ciências Exatas - FCAV/Unesp\
    Email: [alan.panosso\@unesp.br](mailto:alan.panosso@unesp.br)

## 📁 Etapas do Projeto

### ⬇️ Aquisição dos dados brutos

 - **Aquisição e download dos dados brutos** 
[OCO-2 e OCO-3](https://disc.gsfc.nasa.gov):
   
    
    
### 🔗 Links para Download dos dados compilados:

| Dados Processados Para Download
| :---: 
| [data-set-xco2-amazon.rds](https://drive.google.com/file/d/1DYmiwn7E2QOcy8yiued1pF6Aw9XKoA-z/view?usp=sharing)  ⬇️  
| [data-set-sif.rds](https://drive.google.com/file/d/1Tvy4T2O3YwY9sQwvHnDD3sZWkoqvwZbw/view?usp=sharing)  ⬇️ 
| [data-set-sif-amazon.rds](https://drive.google.com/file/d/1Jfkd8566EY9ZCCb8SczEwEfBDB7Pjq3W/view?usp=sharing)  ⬇️ 
| [data-set-xco2-anomal.rds](https://drive.google.com/file/d/1an-4L0E7reDeRmEJ69_l1pF6TSD0SVG3/view?usp=sharing)  ⬇️ 

Formato dos arquivos:

 > .rds (formato nativo do R para carregamento rápido)
 
 > salve os arquivos na pasta `data` do projeto
 
### 1 🧹 Preparação de dados

```{r}
library(tidyverse)
library(geobr)
library(sp)
```


#### Carregando os polígonos do Brasil

Carregando os polígonos para o Brasil e para a Amazônia Legal

```{r}
country_br <- geobr::read_country(showProgress = FALSE, year = 2020)
amazon <- geobr::read_amazon(showProgress = FALSE, year = 2020)
states <- read_state(showProgress = FALSE, year = 2020)
```


Vizualizando o polígono da amazônia legal
```{r}
amazon |> 
  ggplot() +
  geom_sf(fill="green4") +
  theme_bw()
```


#### Carregando os dados

Carregando os dados criando variáveis temporais a partir da coluna `time` do data set original.

```{r}
data_set_xco2 <- read_rds("data/data-set-xco2-amazon.rds") |> 
  mutate(
    time = as_datetime(time, tz = "America/Sao_Paulo"),
    year = year(time),
    month = month(time),
    day = day(time),
  )
```


Resumo rápido do banco de dados
```{r}
glimpse(data_set_xco2)
```

Resumo Completo do Banco de dados

```{r}
skimr::skim(data_set_xco2)
```


```{r}
amazon |> 
  ggplot() +
  geom_sf(fill="green4") +
  theme_bw() +
  geom_point(data=data_set_xco2 |> 
  filter(year == 2020,
         flag_norte|flag_centroeste|flag_nordeste) |> 
  sample_n(10000), aes(longitude,latitude))
```

### Filtrar o banco dados para amazônia legal

Extraindo os polígonos da amazônia e salvando as respectivas coordenadas x - logitude e y - latitude, para posteriormente ser utilizada na função de classificação de pontos.
```{r}
pol_amazon <- amazon$geometry[[1]] |> as.matrix()
pol_amazon_x <- pol_amazon[,1]
pol_amazon_y <- pol_amazon[,2]
# plot(pol_amazon_x,pol_amazon_y)
```

Criando a flag_amazon para posterior filtragem do banco de dados e salvando essa nova versão na pasta data.

```{r}
#data_set_xco2_amazon <- data_set_xco2 |>
#filter(flag_norte|flag_centroeste|flag_nordeste) |>
 #  mutate(
  #   flag_amazon = sp::point.in.polygon(longitude,latitude,
                                       # pol.x = pol_amazon_x,
                                       # pol.y = pol_amazon_y))
 #tictoc::toc()
 #data_set_xco2_amazon$flag_amazon |> unique()
 #write_rds(data_set_xco2_amazon |> 
  #           filter(flag_amazon == 1),"data/data-set-xco2-amazon.rds")
```



Lendo o data set amazon

```{r}
data_set_xco2_amazon <- read_rds("data/data-set-xco2-amazon.rds")

amazon |> 
  ggplot() +
  geom_sf(fill="green4") +
  theme_bw() +
  geom_point(data=data_set_xco2_amazon |> 
  filter(year == 2024,
         flag_amazon == 1) |> 
  sample_n(1000), aes(longitude,latitude))
```



```{r}
amazon |> 
  ggplot() +
  geom_sf(fill="green4") +
  theme_bw() +
  geom_point(data=data_set_xco2 |> 
  filter(year == 2020,
         flag_norte|flag_centroeste|flag_nordeste) |> 
  sample_n(1000), aes(longitude,latitude))
```


### Ajustando para SIF


```{r}
data_set_sif <- read_rds("data/data-set-sif.rds") |> 
  mutate(
    time = as_datetime(time, origin = "1990-01-01 00:00:00",
                                   tz = "America/Sao_Paulo"),
    year = year(time),
    month = month(time),
    day = day(time),
  )

```



Resumo rápido do banco de dados
```{r}
glimpse(data_set_sif)
```

Resumo Completo do Banco de dados

### CRIANDO FLAG SIF

Criando a flag_amazon para posterior filtragem do banco de dados e salvando essa nova versão na pasta data.

### Baixar o Poligono da Amazonia Legal 

```{r}
#Amazonia Legal 
# amazon <- geobr::read_amazon(showProgress = FALSE)
para_pol <- states$geometry[5] |> pluck(1) |> as.matrix()
amazon_pol <- amazon$geometry |> pluck(1) |> as.matrix()
amazonas_pol <- states$geometry[3] |> pluck(1) |> as.matrix()
```

```{r}
# data_set_sif_amazon <- readRDS("data/data-set-sif.rds")
# # Classificação de pertencimento de ponto em polígono
# def_pol <- function(x, y, pol){
#   as.logical(sp::point.in.polygon(point.x = x,
#                                   point.y = y,
#                                   pol.x = pol[,1],
#                                   pol.y = pol[,2]))
# }
# 
# tictoc::tic()
# data_set_sif_amazon <- data_set_sif |>
#   dplyr::mutate(
#     flag_amazon = def_pol(longitude, latitude, amazon_pol)
#   ) |>
#   dplyr::filter(flag_amazon == TRUE)
# tictoc::toc()
# 
# write_rds(
#   data_set_sif_amazon,
#   "data/data-set-sif-amazon.rds"
# )

# tictoc::tic()
# data_set_sif_amazon <- data_set_sif |>
#   dplyr::filter(year == 2020) |>
#   dplyr::mutate(
#     flag_amazon = def_pol(longitude, latitude, amazon_pol)
#   ) |>
#   dplyr::filter(flag_amazon == TRUE)
# tictoc::toc()
# set.seed(123)
# data_set_sif_amazon_sample <- data_set_sif_amazon |>
#   dplyr::sample_n(1000)

data_set_sif_amazon <- read_rds("data/data-set-sif-amazon.rds")
```

```{r}
data_set_sif_amazon |>
  ggplot() +
  geom_sf(data = amazon, fill = "green4") +
  theme_bw() +
  geom_point(
    data = data_set_sif_amazon |>
      dplyr::filter(
        year == 2020,
      ) |>
      dplyr::sample_n(1000),
    aes(longitude, latitude),
    size = 0.8
  )
```

### 2 🔎 Análises iniciais

####  Carregando pacotes
```{r}
library(ggridges)
library(ggpubr)
library(gstat)
library(vegan)
```


#### FAXINA E TRATAMENTO DOS DADOS DE SIF
```{r}
# data_set_sif <- data_set_sif %>%
#   filter(quality_flag==0) |>
#   dplyr::mutate(
#     #time = lubridate:: as_datetime(time,
#                                    #origin = "1990-01-01 00:00:00",
#                                    #tz = "America/Sao_Paulo"),
#     year = lubridate:: year(time),
#     month = lubridate::month(time),
#     day = lubridate::day(time),
#     date = make_date(year, month, day),
#     sif = (daily_sif757 + 1.5*daily_sif771)/2
#     ) |>
#   select(longitude, latitude, date, sif, daily_sif757, daily_sif771, quality_flag, year, month, day)

#dplyr::glimpse(data_set_sif)
#summary(data_set_sif$date)
#write_rds(data_set_sif, "../data/data-set-sif-amazon.rds")

```


#### Visualização de Histograma SIF
```{r}
data_set_sif_amazon |>
  # filter(year == 2020) |> 
  ggplot(aes(x = daily_sif757)) +
  geom_histogram(color="black",fill="gray",
                          bins = 30) +
  # coord_cartesian(xlim = c(-2, 2) , ylim = c(0, 600000))+
  facet_wrap(~year, scales = "free") +
  theme_bw()
```
#### Estatistica do SIF
```{r}
dados_sif_mensais <- data_set_sif_amazon %>%
  group_by(year, month) %>%
  summarise(
    sif_media = mean(sif , na.rm = TRUE),
    sif_sd = sd(sif , na.rm = TRUE),
    .groups = "drop"  
  ) %>%
  mutate(
    data = as.Date(paste(year, month, "15", sep = "-")),
    epoca = case_when(
      month %in% 1:6  ~ "1° semestre (Jan-Jun)",
      month %in% 7:12 ~ "2° semestre (Jul-Dez)"
    ),
    epoca = factor(epoca, levels = c("1° semestre (Jan-Jun)", "2° semestre (Jul-Dez)"))
  ) %>%
  arrange(data)
ggplot(dados_sif_mensais, aes(x = data, y = sif_media, color = epoca, fill = epoca)) +
  geom_ribbon(aes(ymin = sif_media - sif_sd, ymax = sif_media + sif_sd), alpha = 0.3, color = NA) +
  geom_line(linewidth = 1) +
  geom_point(size = 2.5) +
  scale_color_manual(values = c("1° semestre (Jan-Jun)" = "blue", "2° semestre (Jul-Dez)" = "orange")) +
  scale_fill_manual(values = c("1° semestre (Jan-Jun)" = "blue", "2° semestre (Jul-Dez)" = "orange")) +
  scale_x_date(
    breaks = "1 year",  
    date_labels = "%b %Y"
  ) +
  labs(
    # title = "Série Temporal Mensal de XCO₂ SEM tendencia",
    # subtitle = "Média e Desvio Padrão para cada mês, com cores por época",
    x = "Data",
    y = "Concentração Média de SIF (Wm−2 sr−1 μm−1)",
    color = "Época",
    fill = "Época"
  ) +
  theme_minimal() +
  theme(
    legend.position = "bottom",
    axis.text.x = element_text(angle = 45, hjust = 1)
  )
```
#### Carregando os dados de xco2 e filtrar - CONTINUAR DAQUI

```{r}
# data_set_xco2_amazon <- readr::read_rds("../data/data-set-xco2-amazon00.rds")
# 
#  data_set_xco2_amazon <- data_set_xco2_amazon %>%
#    mutate(
#      date = lubridate::make_date(year, month, day)
#    )
# # write_rds(data_set_xco2_amazon, "../data/data-set-xco2-amazon.rds")
```

```{r}
## Chamando meu banco de XCO2

#  data_set_xco2_amazon <- readr::read_rds("../data/data-set-xco2-amazon.rds")
# 
#  data_set_xco2_anomal <- data_set_xco2_amazon |>
# filter(xco2_quality_flag == 0) |>
#    group_by(date) |>
#    nest() |>
#    mutate(nobs = purrr::map_int(data, nrow)) |>
#    filter(nobs >= 5) |>
#    ungroup() |>
#    mutate(data = purrr::map(data, ~ dplyr::mutate(.x, xco2_anomalia = .x$xco2 - median(.x$xco2, na.rm = TRUE)))
#    ) |>
#    unnest(data)
#  glimpse(data_set_xco2_anomal)
# 
#  #write_rds(data_set_xco2_anomal, "../data/data-set-xco2-anomal.rds")
```

#### Criando coluna de semestre
```{r}
data_set_xco2_anomal <- read_rds("data/data-set-xco2-anomal.rds")
data_set_xco2_anomal <- data_set_xco2_anomal %>%
  mutate(
    epoca = case_when(
      month %in% 1:6   ~ "Jan_Jun",
      month %in% 7:12  ~ "Jul_Dez"
    )
  )
head(data_set_xco2_amazon)
```

#### Visualização de Histograma xco2
```{r}
data_set_xco2_anomal |>
  filter(year <2025) |>
  ggplot(aes(x=xco2)) +
  geom_histogram(color="black",fill="gray",
                          bins = 30) +
  coord_cartesian(xlim = c(395, 435) , ylim = c(0, 70000))+
  facet_wrap(~year, scales = "free") +
  theme_bw()
```


#### Tendencia regional, r2 e plotagem de gráfico
```{r}
data_set_xco2_anomal |>
 sample_n(10000) |>
 drop_na() |>
 mutate( year = year - min(year)) |>
 ggplot(aes(x=time, y=xco2)) +
 geom_point() +
 geom_point(shape=21,color="black",fill="gray") +
 geom_smooth(method = "lm") +
 stat_regline_equation(aes(
 label =  paste(..eq.label.., ..rr.label.., sep = "*plain(\",\")~~"))) +
 theme_bw() +
 labs(x="Ano",y="xco2")
```

#### Análise da regressão linear simples para caracterização da tendencia XCO2
```{r}
mod_trend_xco2 <- lm(xco2 ~ date,
                      data = data_set_xco2_anomal |>
                        filter(xco2_quality_flag == 0) |>
                        drop_na() |>
                        mutate( year = year - min(year),
                                date = as.numeric(date-min(date)))
 )
 mod_trend_xco2

 summary.lm(mod_trend_xco2)
```


#### retirando a tendencia e separando por quadrimestre, estou retirando # a tendencia e substituindo o arquivo que existia com tendencia, #para o sem tendencia

```{r}
 a_co2 <- mod_trend_xco2$coefficients[[1]]
 b_co2 <- mod_trend_xco2$coefficients[[2]]

 data_set_xco2_anomal_sem_tendencia <- data_set_xco2_anomal |>
   filter(xco2_quality_flag == 0,
          year >= 2020 & year <= 2025) |>
   mutate(
     year_modif = year -min(year),
     date_modif = as.numeric(date - min(date)),
     xco2_est = a_co2+b_co2*date_modif,
     delta = xco2_est-xco2,
     xco2_detrend = (a_co2-delta) - (mean(xco2) - a_co2)
   ) |>
   select(-c( time, xco2_quality_flag,xco2_incerteza,
             path,year_modif:delta)) |>
   rename(xco2_trend = xco2,
          xco2 = xco2_detrend) |>
   mutate(
     xco2_anomalia = xco2 - median(xco2, na.rm = TRUE),
     .after = xco2
   ) |>
   ungroup()
```


#### Visualização de Histograma Anomalia de XCO2
```{r}
data_set_xco2_anomal_sem_tendencia |>
  filter(year <2025) |>
  ggplot(aes(x=xco2_anomalia)) +
  geom_histogram(color="black",fill="gray",
                          bins = 30) +
  #coord_cartesian(xlim = c(-2, 2) , ylim = c(0, 350000))+
  facet_wrap(~year, scales = "free")+
  theme_bw()
```
 

#### Plotando gráfico da distribuição de xco2 com tendencia por ano
#### separado por semestre

```{r}
data_set_xco2_anomal %>%

   ggplot(aes(x = xco2, y = as.factor(year))) +

   geom_density_ridges(
     rel_min_height = 0.03,
     alpha = .6,
     color = "black"
   ) +

   scale_fill_viridis_d(name = "Epoca") +
   coord_cartesian(xlim = c(405, 425)) +
   theme_ridges() +

   labs(
     # title = "Distribuição Epoca de XCO₂ por Ano",
     x = expression(paste(CO[2]," (ppm)")),
     y = "Ano"
   )
```
 
#### Plotando gráfico da distribuição de xco2 sem tendencia por ano
#### separado por semestre
```{r}
data_set_xco2_anomal_sem_tendencia %>%

   ggplot(aes(x = xco2, y = as.factor(year))) +

   geom_density_ridges(
     rel_min_height = 0.03,
     alpha = .6,
     color = "black"
   ) +

   scale_fill_viridis_d(name = "Epoca") +
   coord_cartesian(xlim = c(400, 415)) +
   theme_ridges() +

   labs(
     title = "Distribuição Epoca de XCO2 por Ano",
     x = "Concentração de XCO2 (ppm)",
     y = "Ano"
   )
```
 
#### Anomalia de xco2, criando a coluna.
```{r}
# data_set_xco2_com_tendencia <- data_set_xco2 %>%
# 
#   filter(xco2_quality_flag == 0,
#         year >= 2020 & year <= 2025) %>%
# 
#  group_by(year, month) %>% #MON
# 
#   mutate(
#     xco2_anomaly = xco2 - median(xco2, na.rm = TRUE)
#   ) %>%
# 
#  ungroup()
```
  
#### Anomalia de xco2 com tendencia
```{r}
data_set_xco2_anomal %>%
   ggplot(aes(x = xco2_anomalia, y = as.factor(year))) +

   geom_density_ridges(
     rel_min_height = 0.03,
     alpha = .6,
     color = "black"
   ) +
     geom_vline(xintercept = 0, linetype = "dashed", color = "black") +

     scale_fill_manual(
       name = "Epoca",
       values = c(
         "Chuvosa. (Jan-Jun)" = "blue", # Tom de roxo/lilás
         "Seca. (Jul-Dez)" = "yellow"  # Tom de amarelo claro
       )
     ) +
  coord_cartesian(xlim = c(-5, 5))+
  theme_ridges()
```
 
#### Anomalia de xco2 sem tendencia
```{r}
data_set_xco2_anomal_sem_tendencia %>%
    ggplot(aes(x = xco2_anomalia, y = as.factor(year))) +

    geom_density_ridges(
      rel_min_height = 0.03,
      alpha = .6,
      color = "black"
    ) +
    geom_vline(xintercept = 0, linetype = "dashed", color = "black") +

    scale_fill_manual(
      name = "Epoca",
      values = c(
        "Chuvosa. (Jan-Jun)" = "blue",
        "Seca. (Jul-Dez)" = "yellow"
      )
    ) +
    coord_cartesian(xlim = c(-5, 5))+
  theme_ridges()
```

#### Observando dados de anomalia
```{r}
 dados_temporais <- data_set_xco2_anomal %>%
  mutate(
      epoca = case_when(
        month %in% 1:6  ~ "Chuvosa (Jan-Jun)",
        month %in% 7:12 ~ "Seca (Jul-Dez)"
      )
    ) %>%
  mutate(
      epoca = factor(epoca, levels = c("Chuvosa (Jan-Jun)", "Seca (Jul-Dez)"))
    ) %>%
  group_by(year, epoca) %>%
  summarise(
      anomalia_media = mean(xco2_anomalia, na.rm = TRUE),
      desvio_padrao = sd(xco2_anomalia, na.rm = TRUE),
      .groups = "drop"
    ) %>%
  mutate(
      mes_representativo = case_when(
        epoca == "Chuvosa (Jan-Jun)" ~ 3,
        epoca == "Seca (Jul-Dez)"    ~ 9
      ),
      data = as.Date(paste(year, mes_representativo, "15", sep = "-"))
    )
print(dados_temporais)
```


#### Estatistica do xco2 - com tendencia
```{r}

dados_xco2_mensais <- data_set_xco2_anomal %>%
  group_by(year, month) %>%
  summarise(
    xco2_media = mean(xco2, na.rm = TRUE),
    xco2_sd = sd(xco2, na.rm = TRUE),
    .groups = "drop"  
  ) %>%
  mutate(
    data = as.Date(paste(year, month, "15", sep = "-")),
    epoca = case_when(
      month %in% 1:6  ~ "Chuvosa (Jan-Jun)",
      month %in% 7:12 ~ "Seca (Jul-Dez)"
    ),
    epoca = factor(epoca, levels = c("Chuvosa (Jan-Jun)", "Seca (Jul-Dez)"))
  ) %>%
  arrange(data)

ggplot(dados_xco2_mensais, aes(x = data, y = xco2_media, color = epoca, fill = epoca)) +
  
  geom_ribbon(aes(ymin = xco2_media - xco2_sd, ymax = xco2_media + xco2_sd), alpha = 0.3, color = NA) +
  
  geom_line(linewidth = 1) +
  
  geom_point(size = 2.5) +
  
  scale_color_manual(values = c("Chuvosa (Jan-Jun)" = "blue", "Seca (Jul-Dez)" = "orange")) +
  scale_fill_manual(values = c("Chuvosa (Jan-Jun)" = "blue", "Seca (Jul-Dez)" = "orange")) +
  
  scale_x_date(
    breaks = "1 year",  
    date_labels = "%b %Y"
  ) +
  
  labs(
    title = "Série Temporal Mensal de XCO2 com tendencia",
    subtitle = "Média e Desvio Padrão para cada mês, com cores por época",
    x = "Data",
    y = "Concentração Média de XCO₂ (ppm)",
    color = "Época",
    fill = "Época"
  ) +
  theme_minimal() +
  theme(
    legend.position = "bottom",
    axis.text.x = element_text(angle = 45, hjust = 1)
  )
```

#### Estatistica do xco2 - SEM tendencia
```{r}
dados_xco2_mensais <- data_set_xco2_anomal_sem_tendencia %>%
  group_by(year, month) %>%
  summarise(
    xco2_media = mean(xco2, na.rm = TRUE),
    xco2_sd = sd(xco2, na.rm = TRUE),
    .groups = "drop"  
  ) %>%
  mutate(
    data = as.Date(paste(year, month, "15", sep = "-")),
    epoca = case_when(
      month %in% 1:6  ~ "1° semestre (Jan-Jun)", # Corrigido para "semestre"
      month %in% 7:12 ~ "2° semestre (Jul-Dez)"
    ),
    epoca = factor(epoca, levels = c("1° semestre (Jan-Jun)", "2° semestre (Jul-Dez)"))
  ) %>%
  arrange(data)

ggplot(dados_xco2_mensais, aes(x = data, y = xco2_media, color = epoca, fill = epoca)) +
  
  geom_ribbon(aes(ymin = xco2_media - xco2_sd, ymax = xco2_media + xco2_sd), alpha = 0.3, color = NA) +
  
  geom_line(linewidth = 1) +
  
  geom_point(size = 2.5) +
  
  scale_color_manual(values = c("1° semestre (Jan-Jun)" = "blue", "2° semestre (Jul-Dez)" = "orange")) +
  scale_fill_manual(values = c("1° semestre (Jan-Jun)" = "blue", "2° semestre (Jul-Dez)" = "orange")) + # Alterado para "lightblue" para ficar mais claro
  
  scale_x_date(
    breaks = "1 year",  
    date_labels = "%b %Y"
  ) +
  
  labs(
    x = "Data",
    y = "Concentração Média de XCO₂ (ppm)",
    color = "Época",
    fill = "Época"
  ) +
  theme_minimal() +
  theme(
    legend.position = "bottom",
    axis.text.x = element_text(angle = 45, hjust = 1)
  )
```
 
## Agregar as bases


```{r}
data_set_xco2_anomal_sem_tendencia |> glimpse()
```


```{r}
data_set_sif_amazon |> glimpse()
```


```{r}
data_set_xco2_anomal_sem_tendencia |> 
  filter(year == 2020) |> 
  ggplot(aes(longitude, latitude)) +
  geom_point(color="blue")+
  geom_point(data = data_set_sif_amazon |> filter(year == 2020) |> 
               sample_n(10000),
             aes(longitude,latitude),color="red", size=1)

```

## Agregação

Criar o geadeado para a amazônia

```{r}

mat_coord <- amazon$geometry[[1]] |> as.matrix()

dist <- 0.5
lon_min <-min(mat_coord[,1])
lon_max <-max(mat_coord[,1])
lat_min <-min(mat_coord[,2])
lat_max <-max(mat_coord[,2]) 
grid_am <- expand.grid(lon=seq(lon_min,lon_max,dist),
                       lat=seq(lat_min,lat_max,dist))
amazon |> 
  ggplot() +
  geom_sf(fill="aquamarine4",color="black") +
  theme_bw() +
  geom_point(data=grid_am,aes(lon,lat), color="red",size=1)
```

criando a função de def_pol
```{r}
def_pol <- function(x, y, pol){
  as.logical(sp::point.in.polygon(point.x = x,
                                  point.y = y,
                                  pol.x = pol[,1],
                                  pol.y = pol[,2]))
}
```


Filtrando os pontos do grid_am em função dos limites da amazônia legal

```{r}
grid_am_cut <- grid_am |>
 mutate(
    flag_am = def_pol(lon,lat,mat_coord),
    )
plot(grid_am_cut$lon[grid_am_cut$flag_am],grid_am_cut$lat[grid_am_cut$flag_am])
```
Observado a tabela do numero de observarções por ano e mês

```{r}
table(data_set_sif_amazon$year, data_set_sif_amazon$month)
```

Correção dos meses 4-6 para o ano de 2024 - SIF

```{r}
# # Criando o arquivo para receber os valores calculados/observados
# sif_novo <- grid_am_cut |>
#   filter(flag_am) |>
#   select(-flag_am) |>
#   group_by(lon, lat) |>
#   reframe(mes = 4:6) |>
#   arrange(mes) |>
#   mutate(sif_est =0)
# 
# # estrutura de repetição para preencher cada um dos pontos criados
# for(k in 1:nrow(sif_novo)){
#   ## Filtrando para o mês especifico, 4, 5 ou 6
#   sif_aux <- data_set_sif_amazon |>
#     filter(month == sif_novo$mes[k])
#   
#   ## Calculando a distância entre o ponto alvo
#   d <- sqrt((sif_aux$longitude-sif_novo$lon[k])^2+
#               (sif_aux$latitude-sif_novo$lat[k])^2)
#   
#   ## organizando os dados em um data.frame
#   data_frame_aux <- data.frame(do=d[order(d)], # distância ordenadas
#                                po=order(d), # posição em relação ao auxiliar
#                                sif=sif_aux$sif[order(d)]) # sif específica
#   
#   ## Critério de preenchimento se distância for menor que 0.25, tire a média,
#   ## caso contrário, faça a média dos 7 mais póximos
#   nrow_df <- data_frame_aux |> filter(do <=.25) |> nrow()
#   
#   if(nrow_df != 0){
#     sif_novo$sif_est[k] = data_frame_aux |> 
#       filter(do <=.25) |> 
#       pull(sif) |> 
#       mean(na.rm=TRUE)
#   } else {
#     sif_novo$sif_est[k] = data_frame_aux |> 
#       slice(1:7) |> 
#       pull(sif) |> 
#       mean(na.rm=TRUE)
#   } 
# }
# 
# # Verifiando a quantidade de NAs presentes no novos valores, o esperado é 
# # zero
# sif_novo$sif_est |> is.na() |> sum()
# 
# # salvando em um novo arquvio, em data-raw
# write_rds(sif_novo,"data-raw/sif-estimada-2024.rds")

# carregando e completando as demais colunas necessárias para agrupar com o
# aquivo da sif original
sif_estimada_2024 <- read_rds("data-raw/sif-estimada-2024.rds") |> 
  rename( month = mes , longitude=lon, latitude=lat, sif = sif_est) |> 
  mutate(day = 1,
         year = 2024,
         quality_flag=0,
         daily_sif771 = NA,
         daily_sif757 = NA,
         date=make_date(year,month,day))
data_set_sif_amazon <- data_set_sif_amazon |> rbind(sif_estimada_2024)
```

Observado a tabela do número de observarções por ano e mês após correção

```{r}
table(data_set_sif_amazon$year, data_set_sif_amazon$month)
```

## Agregação das Bases data_set_sif_amazon e data_set_xco2_anomal_sem_tendencia
 
```{r}
# Criando o arquivo da base agregada
# base_agregada <- grid_am_cut |>
#   filter(flag_am) |>
#   select(-flag_am) |>
#   group_by(lon, lat) |>
#   reframe(
#     year = 2020:2024
#   ) |>
#   group_by(lon, lat, year) |>
#   reframe(month = 1:12) |>
#   mutate(xco2 = 0,
#          sif = 0)
# 
# # Definindo a distância máxima de proximidade entre os pontos para agregação
# dist_max <- 0.25
# 
# for(i in 1:nrow(base_agregada)){
#   # definindo o ano e o mês e coordenadas
#   year_i <- base_agregada |> slice(i) |> pull(year)
#   month_i <- base_agregada |> slice(i) |> pull(month)
#   lon_i <- base_agregada$lon[i]
#   lat_i <- base_agregada$lat[i]
# 
#   # filtrando dados da SIF
#   sif_aux <- data_set_sif_amazon |>
#     filter(
#       year == year_i,
#       month == month_i)
#   d_sif <- sqrt((sif_aux$longitude-lon_i)^2+
#               (sif_aux$latitude-lat_i)^2)
# 
#   ## organizando os dados em um data.frame
#   data_frame_aux_sif <- data.frame(do=d_sif[order(d_sif)], # distância ordenadas
#                                po=order(d_sif), # posição em relação ao auxiliar
#                                sif=sif_aux$sif[order(d_sif)]) # sif específica
# 
#   ## Critério de preenchimento se distância for menor que dist_max, tire a média,
#   ## caso contrário, faça a média dos 7 mais póximos
#   nrow_df_sif <- data_frame_aux_sif |> filter(do <= dist_max) |> nrow()
# 
#   if(nrow_df_sif != 0){
#     base_agregada$sif[i] = data_frame_aux_sif |>
#       filter(do <= dist_max) |>
#       pull(sif) |>
#       mean(na.rm=TRUE)
#   } else {
#     base_agregada$sif[i] = data_frame_aux_sif |>
#       slice(1:7) |>
#       pull(sif) |>
#       mean(na.rm=TRUE)
#   }
# 
#   # filtrando dados da Xco2
#   xco2_aux <- data_set_xco2_anomal_sem_tendencia |>
#     filter(
#       year == year_i,
#       month == month_i)
#   d_xco2 <- sqrt((xco2_aux$longitude-lon_i)^2+
#               (xco2_aux$latitude-lat_i)^2)
# 
#   ## organizando os dados em um data.frame
#   data_frame_aux_xco2 <- data.frame(do=d_xco2[order(d_xco2)], # distância ordenadas
#                                po=order(d_xco2), # posição em relação ao auxiliar
#                                xco2=xco2_aux$xco2[order(d_xco2)]) # xco2 específica
# 
#   ## Critério de preenchimento se distância for menor que dist_max, tire a média,
#   ## caso contrário, faça a média dos 7 mais póximos
#   nrow_df_xco2 <- data_frame_aux_xco2 |> filter(do <= dist_max) |> nrow()
# 
#   if(nrow_df_xco2 != 0){
#     base_agregada$xco2[i] = data_frame_aux_xco2 |>
#       filter(do <= dist_max) |>
#       pull(xco2) |>
#       mean(na.rm=TRUE)
#   } else {
#     base_agregada$xco2[i] = data_frame_aux_xco2 |>
#       slice(1:7) |>
#       pull(xco2) |>
#       mean(na.rm=TRUE)
#   }
# }
# 
# # # esperado zero para os dois testes abaixo
# sum(base_agregada$sif  |> is.na())
# sum(base_agregada$xco2 |> is.na())
# 
# # Salvando a base agregada
# base_agregada |> write_rds("data-raw/base-agregada.rds")

# Carregando a base agregada
# base_agregada_data <- read_rds("data/base-agregada.rds")
base_agregada <- read_rds("data-raw/base-agregada.rds")
```

```{r}
library(scales) # Necessário para formatar as datas no eixo X

# 1. Agrupamento dos dados
dados_processados <- base_agregada |> 
  group_by(year, month) |> 
  summarise(
    xco2 = mean(xco2, na.rm = TRUE),
    sif  = mean(sif, na.rm = TRUE),
    .groups = "drop"
  ) |> 
  mutate(date = make_date(year, month, 1))

# 2. Descobrir os limites reais para criar a escala perfeita
min_xco2 <- min(dados_processados$xco2, na.rm = TRUE)
max_xco2 <- max(dados_processados$xco2, na.rm = TRUE)
min_sif  <- min(dados_processados$sif, na.rm = TRUE)
max_sif  <- max(dados_processados$sif, na.rm = TRUE)

# Funções matemáticas para transformar e destransformar os dados do SIF
transformar_sif <- function(sif) {
  ((sif - min_sif) / (max_sif - min_sif)) * (max_xco2 - min_xco2) + min_xco2
}

destransformar_sif <- function(xco2_escala) {
  ((xco2_escala - min_xco2) / (max_xco2 - min_xco2)) * (max_sif - min_sif) + min_sif
}

# 3. Gerar o gráfico corrigido
dados_processados |> 
  ggplot(aes(x = date)) +
  # Linha do XCO2 (Eixo Esquerdo)
  geom_line(aes(y = xco2, color = "XCO2"), size = 1.2) +
  # Linha do SIF (Transformada matematicamente para ocupar a mesma amplitude do XCO2)
  geom_line(aes(y = transformar_sif(sif), color = "SIF"), size = 1.2) +
  # Configuração dos Eixos Verticais
  scale_y_continuous(
    name = expression(paste(XCO, " (ppm)")),
    # O eixo secundário faz o caminho inverso para exibir os valores reais do SIF
    sec.axis = sec_axis(trans = destransformar_sif, name = "SIF (Fluorescência)")
  ) +
  # Eixo X das datas ajustado
  scale_x_date(
    date_labels = "%b %Y", 
    date_breaks = "3 months"
  ) +
  # Definição explícita das cores para diferenciar as duas curvas
  scale_color_manual(
    values = c("XCO2" = "#2c3e50", "SIF" = "#27ae60"),
    name = "Variáveis"
  ) +
  theme_minimal(base_size = 12) +
  theme(
    plot.title = element_text(face = "bold", size = 14),
    axis.text.x = element_text(angle = 45, hjust = 1),
    panel.grid.minor = element_blank(),
    legend.position = "top"
  ) +
  labs(
    x = "Período",
    title = expression(paste("Relação Temporal entre ", XCO, " e SIF")),
    subtitle = "Variáveis reescalonadas dinamicamente para comparação de tendências",
    caption = "Fonte: Dados da base_agregada"
  )
```

