---
output: github_document
---

<!-- README.md is generated from README.Rmd. Please edit that file -->

```{r, include = FALSE}
knitr::opts_chunk$set(
  collapse = TRUE,
  message = FALSE,
  error = FALSE,
  warning = FALSE,
  eval=FALSE,
  comment = "#>"
)
```

# X~CO2~ E SIF NA AMAZÔNIA LEGAL: UMA ANÁLISE ESPAÇO-TEMPORAL COM APRENDIZADO DE MÁQUINA
## 👨‍🔬 Autores

-   **Gabriela Pereira da Cruz**\
    Graduanda em Engenharia Agronômica - FCAV/Unesp\
    Email: [gabriela.p.cruz\@unesp.br](mailto:gabriela.p.cruz@unesp.br)


-   **Prof. Dr. Alan Rodrigo Panosso**\
    Coorientador — Departamento de Ciências Exatas - FCAV/Unesp\
    Email: [alan.panosso\@unesp.br](mailto:alan.panosso@unesp.br)


## Carregando pacotes
```{r}
library(tidyverse)
library(ggridges)
library(ggpubr)
library(geobr)
library(gstat)
library(vegan)
library(dplyr)
library(ggplot2)
library(lubridate)
```

#Carregando polígono do Brasil
```{r}
country_br <- geobr::read_country(showProgress = FALSE)
```

############################### DADOS SIF #################################


# Carregando os dados de SIF
```{r}
data_set_sif <- readr::read_rds("../data/data-set-sif-amazon.rds")
```


# fAXINA E TRATAMENTO DOS DADOS DE SIF
```{r}
data_set_sif <- data_set_sif %>%
  filter(quality_flag==0) |>
  dplyr::mutate(
    #time = lubridate:: as_datetime(time,
                                   #origin = "1990-01-01 00:00:00",
                                   #tz = "America/Sao_Paulo"),
    year = lubridate:: year(time),
    month = lubridate::month(time),
    day = lubridate::day(time),
    date = make_date(year, month, day),
    sif = (daily_sif757 + 1.5*daily_sif771)/2
    ) |>
  select(longitude, latitude, date, sif, daily_sif757, daily_sif771, quality_flag, year, month, day)

#dplyr::glimpse(data_set_sif)
#summary(data_set_sif$date)
#write_rds(data_set_sif, "../data/data-set-sif-amazon.rds")

```


# Visualização de Histograma SIF
```{r}
data_set_sif |>
  # filter(year == 2020) |> 
  ggplot(aes(x=daily_sif757)) +
  geom_histogram(color="black",fill="gray",
                          bins = 30) +
  coord_cartesian(xlim = c(-2, 2) , ylim = c(0, 600000))+
  facet_wrap(~year, scales = "free") +
  theme_bw()
```

 #Estatistica do SIF - SEM tendencia
```{r}
dados_sif_mensais <- data_set_sif %>%
  group_by(year, month) %>%
  summarise(
    sif_media = mean(sif , na.rm = TRUE),
    sif_sd = sd(sif , na.rm = TRUE),
    .groups = "drop"  
  ) %>%
  mutate(
    data = as.Date(paste(year, month, "15", sep = "-")),
    epoca = case_when(
      month %in% 1:6  ~ "1° semestre (Jan-Jun)",
      month %in% 7:12 ~ "2° semestre (Jul-Dez)"
    ),
    epoca = factor(epoca, levels = c("1° semestre (Jan-Jun)", "2° semestre (Jul-Dez)"))
  ) %>%
  arrange(data)

ggplot(dados_sif_mensais, aes(x = data, y = sif_media, color = epoca, fill = epoca)) +
  
  geom_ribbon(aes(ymin = sif_media - sif_sd, ymax = sif_media + sif_sd), alpha = 0.3, color = NA) +
  
  geom_line(linewidth = 1) +
  
  geom_point(size = 2.5) +
  
  scale_color_manual(values = c("1° semestre (Jan-Jun)" = "blue", "2° semestre (Jul-Dez)" = "orange")) +
  scale_fill_manual(values = c("1° semestre (Jan-Jun)" = "blue", "2° semestre (Jul-Dez)" = "orange")) +
  
  scale_x_date(
    breaks = "1 year",  
    date_labels = "%b %Y"
  ) +
  
  labs(
    # title = "Série Temporal Mensal de XCO₂ SEM tendencia",
    # subtitle = "Média e Desvio Padrão para cada mês, com cores por época",
    x = "Data",
    y = "Concentração Média de SIF (Wm−2 sr−1 μm−1)",
    color = "Época",
    fill = "Época"
  ) +
  theme_minimal() +
  theme(
    legend.position = "bottom",
    axis.text.x = element_text(angle = 45, hjust = 1)
  )
```

 
 


#################### DADOS DE XCO2 ################################

# Carregando os dados de xco2 e filtrar

```{r}
# data_set_xco2_amazon <- readr::read_rds("../data/data-set-xco2-amazon00.rds")
# 
#  data_set_xco2_amazon <- data_set_xco2_amazon %>%
#    mutate(
#      date = lubridate::make_date(year, month, day)
#    )
# # write_rds(data_set_xco2_amazon, "../data/data-set-xco2-amazon.rds")
```

```{r}
## Chamando meu banco de XCO2

#  data_set_xco2_amazon <- readr::read_rds("../data/data-set-xco2-amazon.rds")
# 
#  data_set_xco2_anomal <- data_set_xco2_amazon |>
# filter(xco2_quality_flag == 0) |>
#    group_by(date) |>
#    nest() |>
#    mutate(nobs = purrr::map_int(data, nrow)) |>
#    filter(nobs >= 5) |>
#    ungroup() |>
#    mutate(data = purrr::map(data, ~ dplyr::mutate(.x, xco2_anomalia = .x$xco2 - median(.x$xco2, na.rm = TRUE)))
#    ) |>
#    unnest(data)
#  glimpse(data_set_xco2_anomal)
# 
#  #write_rds(data_set_xco2_anomal, "../data/data-set-xco2-anomal.rds")
```

# Criando coluna de semestre
```{r}
data_set_xco2_anomal <- readr::read_rds("../data/data-set-xco2-anomal.rds")

data_set_xco2_anomal <- data_set_xco2_anomal %>%
  mutate(
    epoca = case_when(
      month %in% 1:6   ~ "Jan_Jun",
      month %in% 7:12  ~ "Jul_Dez"
    )
  )
head(data_set_xco2_amazon)
```

# Visualização de Histograma xco2
```{r}
data_set_xco2_anomal |>
  filter(year <2025) |>
  ggplot(aes(x=xco2)) +
  geom_histogram(color="black",fill="gray",
                          bins = 30) +
  coord_cartesian(xlim = c(395, 435) , ylim = c(0, 70000))+
  facet_wrap(~year, scales = "free") +
  theme_bw()
```


# Tendencia regional, r2 e plotagem de gráfico
```{r}
data_set_xco2_anomal |>
 sample_n(10000) |>
 drop_na() |>
 mutate( year = year - min(year)) |>
 ggplot(aes(x=year, y=xco2)) +
 geom_point() +
 geom_point(shape=21,color="black",fill="gray") +
 geom_smooth(method = "lm") +
 stat_regline_equation(aes(
 label =  paste(..eq.label.., ..rr.label.., sep = "*plain(\",\")~~"))) +
 theme_bw() +
 labs(x="Ano",y="xco2")
```

# Análise da regressão linear simples para caracterização da tendencia XCO2
```{r}
mod_trend_xco2 <- lm(xco2 ~ year,
                      data = data_set_xco2_anomal |>
                        filter(xco2_quality_flag == 0) |>
                        drop_na() |>
                        mutate( year = year - min(year))
 )
 mod_trend_xco2

 summary.lm(mod_trend_xco2)
```


# retirando a tendencia e separando por quadrimestre, estou retirando # a tendencia e substituindo o arquivo que existia com tendencia, #para o sem tendencia

```{r}
 a_co2 <- mod_trend_xco2$coefficients[[1]]
 b_co2 <- mod_trend_xco2$coefficients[[2]]

 data_set_xco2_anomal_sem_tendencia <- data_set_xco2_anomal |>
   filter(xco2_quality_flag == 0,
          year >= 2020 & year <= 2025) |>
   mutate(
     year_modif = year -min(year),
     xco2_est = a_co2+b_co2*year_modif,
     delta = xco2_est-xco2,
     xco2_detrend = (a_co2-delta) - (mean(xco2) - a_co2)
   ) |>
   select(-c( time, xco2_quality_flag,xco2_incerteza,
             path,year_modif:delta)) |>
   rename(xco2_trend = xco2,
          xco2 = xco2_detrend) |>
   mutate(
     xco2_anomalia = xco2 - median(xco2, na.rm = TRUE),
     .after = xco2
   ) |>
   ungroup()
```


# Visualização de Histograma Anomalia de XCO2
```{r}
data_set_xco2_anomal_sem_tendencia |>
  filter(year <2025) |>
  ggplot(aes(x=xco2_anomalia)) +
  geom_histogram(color="black",fill="gray",
                          bins = 30) +
  #coord_cartesian(xlim = c(-2, 2) , ylim = c(0, 350000))+
  facet_wrap(~year, scales = "free")+
  theme_bw()
```
 

 # Plotando gráfico da distribuição de xco2 com tendencia por ano
 # separado por semestre

```{r}
data_set_xco2_anomal %>%

   ggplot(aes(x = xco2, y = as.factor(year))) +

   geom_density_ridges(
     rel_min_height = 0.03,
     alpha = .6,
     color = "black"
   ) +

   scale_fill_viridis_d(name = "Epoca") +
   coord_cartesian(xlim = c(405, 425)) +
   theme_ridges() +

   labs(
     # title = "Distribuição Epoca de XCO₂ por Ano",
     x = expression(paste(CO[2]," (ppm)")),
     y = "Ano"
   )
```
 
 # Plotando gráfico da distribuição de xco2 sem tendencia por ano
 # separado por semestre
```{r}
data_set_xco2_anomal_sem_tendencia %>%

   ggplot(aes(x = xco2, y = as.factor(year))) +

   geom_density_ridges(
     rel_min_height = 0.03,
     alpha = .6,
     color = "black"
   ) +

   scale_fill_viridis_d(name = "Epoca") +
   coord_cartesian(xlim = c(400, 415)) +
   theme_ridges() +

   labs(
     title = "Distribuição Epoca de XCO₂ por Ano",
     x = "Concentração de XCO₂ (ppm)",
     y = "Ano"
   )
```
 
  # Anomalia de xco2, criando a coluna.
```{r}
# data_set_xco2_com_tendencia <- data_set_xco2 %>%
# 
#   filter(xco2_quality_flag == 0,
#         year >= 2020 & year <= 2025) %>%
# 
#  group_by(year, month) %>% #MON
# 
#   mutate(
#     xco2_anomaly = xco2 - median(xco2, na.rm = TRUE)
#   ) %>%
# 
#  ungroup()
```
  
 # Anomalia de xco2 com tendencia
```{r}
data_set_xco2_anomal %>%
   ggplot(aes(x = xco2_anomalia, y = as.factor(year))) +

   geom_density_ridges(
     rel_min_height = 0.03,
     alpha = .6,
     color = "black"
   ) +
     geom_vline(xintercept = 0, linetype = "dashed", color = "black") +

     scale_fill_manual(
       name = "Epoca",
       values = c(
         "Chuvosa. (Jan-Jun)" = "blue", # Tom de roxo/lilás
         "Seca. (Jul-Dez)" = "yellow"  # Tom de amarelo claro
       )
     ) +
  coord_cartesian(xlim = c(-5, 5))+
  theme_ridges()
```
 
# Anomalia de xco2 sem tendencia
```{r}
data_set_xco2_anomal_sem_tendencia %>%
    ggplot(aes(x = xco2_anomalia, y = as.factor(year))) +

    geom_density_ridges(
      rel_min_height = 0.03,
      alpha = .6,
      color = "black"
    ) +
    geom_vline(xintercept = 0, linetype = "dashed", color = "black") +

    scale_fill_manual(
      name = "Epoca",
      values = c(
        "Chuvosa. (Jan-Jun)" = "blue",
        "Seca. (Jul-Dez)" = "yellow"
      )
    ) +
    coord_cartesian(xlim = c(-5, 5))+
  theme_ridges()
```

# Observando dados de anomalia
```{r}
 dados_temporais <- data_set_xco2_anomal %>%
  mutate(
      epoca = case_when(
        month %in% 1:6  ~ "Chuvosa (Jan-Jun)",
        month %in% 7:12 ~ "Seca (Jul-Dez)"
      )
    ) %>%
  mutate(
      epoca = factor(epoca, levels = c("Chuvosa (Jan-Jun)", "Seca (Jul-Dez)"))
    ) %>%
  group_by(year, epoca) %>%
  summarise(
      anomalia_media = mean(xco2_anomalia, na.rm = TRUE),
      desvio_padrao = sd(xco2_anomalia, na.rm = TRUE),
      .groups = "drop"
    ) %>%
  mutate(
      mes_representativo = case_when(
        epoca == "Chuvosa (Jan-Jun)" ~ 3,
        epoca == "Seca (Jul-Dez)"    ~ 9
      ),
      data = as.Date(paste(year, mes_representativo, "15", sep = "-"))
    )
print(dados_temporais)
```


#Estatistica do xco2 - com tendencia
```{r}

dados_xco2_mensais <- data_set_xco2_anomal %>%
  group_by(year, month) %>%
  summarise(
    xco2_media = mean(xco2, na.rm = TRUE),
    xco2_sd = sd(xco2, na.rm = TRUE),
    .groups = "drop"  
  ) %>%
  mutate(
    data = as.Date(paste(year, month, "15", sep = "-")),
    epoca = case_when(
      month %in% 1:6  ~ "Chuvosa (Jan-Jun)",
      month %in% 7:12 ~ "Seca (Jul-Dez)"
    ),
    epoca = factor(epoca, levels = c("Chuvosa (Jan-Jun)", "Seca (Jul-Dez)"))
  ) %>%
  arrange(data)

ggplot(dados_xco2_mensais, aes(x = data, y = xco2_media, color = epoca, fill = epoca)) +
  
  geom_ribbon(aes(ymin = xco2_media - xco2_sd, ymax = xco2_media + xco2_sd), alpha = 0.3, color = NA) +
  
  geom_line(linewidth = 1) +
  
  geom_point(size = 2.5) +
  
  scale_color_manual(values = c("Chuvosa (Jan-Jun)" = "blue", "Seca (Jul-Dez)" = "orange")) +
  scale_fill_manual(values = c("Chuvosa (Jan-Jun)" = "blue", "Seca (Jul-Dez)" = "orange")) +
  
  scale_x_date(
    breaks = "1 year",  
    date_labels = "%b %Y"
  ) +
  
  labs(
    title = "Série Temporal Mensal de XCO2 com tendencia",
    subtitle = "Média e Desvio Padrão para cada mês, com cores por época",
    x = "Data",
    y = "Concentração Média de XCO₂ (ppm)",
    color = "Época",
    fill = "Época"
  ) +
  theme_minimal() +
  theme(
    legend.position = "bottom",
    axis.text.x = element_text(angle = 45, hjust = 1)
  )
```

 #Estatistica do xco2 - SEM tendencia
```{r}
library(ggplot2)
library(dplyr)

dados_xco2_mensais <- data_set_xco2_anomal_sem_tendencia %>%
  group_by(year, month) %>%
  summarise(
    xco2_media = mean(xco2, na.rm = TRUE),
    xco2_sd = sd(xco2, na.rm = TRUE),
    .groups = "drop"  
  ) %>%
  mutate(
    data = as.Date(paste(year, month, "15", sep = "-")),
    epoca = case_when(
      month %in% 1:6  ~ "1° semestre (Jan-Jun)", # Corrigido para "semestre"
      month %in% 7:12 ~ "2° semestre (Jul-Dez)"
    ),
    epoca = factor(epoca, levels = c("1° semestre (Jan-Jun)", "2° semestre (Jul-Dez)"))
  ) %>%
  arrange(data)

ggplot(dados_xco2_mensais, aes(x = data, y = xco2_media, color = epoca, fill = epoca)) +
  
  geom_ribbon(aes(ymin = xco2_media - xco2_sd, ymax = xco2_media + xco2_sd), alpha = 0.3, color = NA) +
  
  geom_line(linewidth = 1) +
  
  geom_point(size = 2.5) +
  
  scale_color_manual(values = c("1° semestre (Jan-Jun)" = "blue", "2° semestre (Jul-Dez)" = "orange")) +
  scale_fill_manual(values = c("1° semestre (Jan-Jun)" = "blue", "2° semestre (Jul-Dez)" = "orange")) + # Alterado para "lightblue" para ficar mais claro
  
  scale_x_date(
    breaks = "1 year",  
    date_labels = "%b %Y"
  ) +
  
  labs(
    x = "Data",
    y = "Concentração Média de XCO₂ (ppm)",
    color = "Época",
    fill = "Época"
  ) +
  theme_minimal() +
  theme(
    legend.position = "bottom",
    axis.text.x = element_text(angle = 45, hjust = 1)
  )
```
 
 
 
 
 
 
 
 
 
 
 
 
 
 
 
 
 
 
